【裁判字號】    96,上,871
【裁判日期】    970415
【裁判案由】    交付印章
【裁判全文】
臺灣高等法院民事判決                   96年度上字第871號
上  訴  人  乙○○
被 上訴 人  啟源農業股份有限公司
法定代理人  甲○○
上列當事人間交付印章事件，上訴人對於中華民國96年8月30日
臺灣臺北地方法院96年度訴字第4434號第一審判決提起上訴，本
院於97年4月1日言詞辯論終結，判決如下：
    主  文
原判決廢棄。
被上訴人在第一審之訴駁回。
第一、二審訴訟費用由被上訴人負擔。
    事實及理由
一、被上訴人主張：上訴人原由伊公司之法人股東即訴外人啟阜
    建設工程股份有限公司（以下稱啟阜公司）指派擔任伊公司
    之董事及董事長。 嗣於民國94年6月間上訴人辭去前開職務
    ， 啟阜公司則於96年3月19日改派訴外人張茂鎰為法人股東
    代表，並於翌日召開臨時董事會，推選張茂鎰為董事長，復
    於同年5月1日改選甲○○為董事長。詎上訴人於辭去伊公司
    董事長職位後，仍繼續無權占有伊公司如原判決附件所示之
    公司印鑑（以下稱系爭印章），拒不返還等情。爰依民法第
    767條之規定， 求為命上訴人將系爭印章交付予伊之判決。
    原審為被上訴人勝訴之判決，上訴人不服，提起上訴。被上
    訴人於本院答辯聲明：上訴駁回。
二、上訴人則以：伊於擔任被上訴人公司董事長職務時，未曾保
    管系爭印章，該印章均由母公司即啟阜公司統一管理，並由
    啟阜公司董事會秘書即訴外人梁文晶保管。被上訴人應就系
    爭印章由伊保管之事實，舉證證明之。又被上訴人公司解散
    登記申請書及95年度營利事業所得稅結算申報書，伊僅蓋用
    自己之印章，系爭印章之印文均由啟阜公司人員所蓋印等語
    ，資為抗辯。並上訴聲明：如主文所示。
三、查上訴人原由被上訴人法人股東即訴外人啟阜公司指派擔任
    被上訴人公司之董事及董事長， 於94年6月間辭去該等職務
    ，被上訴人公司嗣於96年5月1日改選甲○○為董事長等事實
    ，為兩造所不爭，復有公司變更登記表附卷可稽，堪信為真
    實。
四、被上訴人主張，上訴人辭去伊公司董事長職務後，仍繼續無
    權占有系爭印章， 拒不返還，應依民法第767條規定交付予
    伊等情，為上訴人所否認，並以前揭情詞置辯。經查：
  (一)按當事人主張有利於己之事實者，就其事實有舉證之責任，
    民事訴訟法第277條定有明文。 是以無權占有為原因，請求
    返還所有物之訴，被告對原告就其物有所有權存在之事實無
    爭執，而以未占有該物為抗辯者，原告對於被告占有之事實
    ，即負有舉證之責。本件上訴人已否認占有系爭印章之事實
    ，被上訴人對此項有利於己之事實，即負有舉證責任。被上
    訴人雖主張 ，上訴人於95年11月3日向經濟部中部辦公室提
    出之公司解散登記申請書上，即蓋有系爭印章之印文，且於
    96年向財政部台灣省中區國稅局提出之95年度營利事業所得
    稅結算申報書上，亦蓋有系爭印章之印文，可見上訴人稱系
    爭印章非由其保管云云，並非實在。惟查， 92年至96年2月
    間擔任啟阜公司董事長之證人丙○○於本院證稱：「啟阜建
    設工程股份有限公司的子公司有啟源農業股份有限公司…等
    大概有四、五個公司。…據我所知子公司的公司印鑑章都是
    由啟阜公司董事會秘書梁文晶統一保管。」「因為我們當時
    整個企業集團要用印，都要寫用印申請單，是要報稅或是什
    麼用途，用途要寫，經過層層承辦人員，送回台北董事會用
    印。他有個管制作用存在，所有子公司都是這樣，小章我記
    得通常由董事長保管，我記得啟源公司的小章是由乙○○先
    生自己保管，大章是由梁文晶保管。」等語（見本院卷第45
    頁背面），另自90年9月至96月4月13日擔任啟阜公司財務部
    經理之證人邱元章則於本院證稱：「據我所知所有企業集團
    的印章都是集中在台北總公司梁文晶身上，除了乙○○的小
    章在自己身上，其他公司、子公司的大、小章也在梁文晶身
    上。」「（一般正常運作時啟源公司用印鑑章的流程？）通
    常我們小姐送來給我看過，因為那時候我們公司已經在頭份
    ，會寄交台北傅浩然那邊給他的秘書魏靜英由他那邊處理用
    印可能是交給梁文晶處理。就啟源公司的小章有時候剛好乙
    ○○在就先給乙○○用印，有時候是蓋完大章之後才用小章
    ，這部分就不一定。」等語（見本院卷第44頁背面、第45頁
    ），足認上訴人辯稱，其任職被上訴人公司期間，系爭印章
    均由母公司啟阜公司保管一節屬實。雖前開公司解散登記申
    請書及營利事業所得稅結算申報書上，蓋有系爭印章之印文
    ，惟依上述證人證言所示，係送至總公司啟阜公司所蓋用，
    自不能憑此遽認系爭印章為上訴人占有。
  (二)被上訴人復主張，上訴人曾於96年 4月10日向經濟部中部辦
    公室發函表示：「本人為合法選出之清算人且持有公司之印
    鑑章，而張茂鎰等人並未持有公司之印鑑章」等語，可見上
    訴人已自承持有系爭印章，並有函文一紙附卷為憑（見原審
    卷第24-25頁）。 惟上訴人已辯稱，該函係由啟阜公司人員
    擬具，伊蓋好小章後，再送至臺北用印等情。核與證人邱元
    章證稱：「（清算當時辦理清算程序的印鑑章在何處？如何
    辦理？）在瑞豪公司介入之前，由我們申請用印，會寄到台
    北，到台北是由傅浩然私人秘書用印，或是由梁文晶用印我
    就不清楚。」「（提示95年解散登記申請書、95年臨時董事
    會何時用印、何處用印）這兩張含清算資料由會計師整理好
    之後交給我和另一位會計課長，由我們兩個根據公司的用印
    流程寄到台北梁文晶那邊，他寄回來大、小章都蓋好了，到
    底先蓋大章或是小章我不知道。」等情相符（見本院卷第45
    頁），且衡諸常情，一般公司負責人以公司代表人身分蓋用
    公司大小章時，多將大小章為緊鄰蓋用，而前開函文文末上
    訴人具名處蓋用上訴人小章，而系爭印章則蓋用於前頁文首
    （見原審卷第25、24頁），應係分別蓋用印章所致，亦與前
    述證人邱元章所述，系爭印章係另送至臺北啟阜公司蓋用一
    節相符。況證人梁文晶亦於本院證稱：「啟源公司的大章在
    90年10月至94年上半年之前，我擔任董事會秘書的時候都是
    由我保管，我離職之後就交給啟寶開發台北辦公室…之後都
    鎖在保險箱我看不到，我沒有交印章給上訴人，也沒有看到
    別人交給他過。」「（你擔任董事會秘書時候，大章是否都
    是由董事會保管？如何用印？）是的，大章都是由董事會保
    管，只有啟源農業小章由上訴人保管，其他子公司小章也都
    是董事會保管。我還在啟阜公司擔任董事會秘書時候要子公
    司要用印都要寫申請單，把文件送到我辦公室裡面，我看到
    確實有核准用印我再用印。」等語（見本院卷55頁背面、第
    56頁），益證系爭印章確由當時被上訴人母公司之啟阜公司
    保管，上訴人任被上訴人公司董事長期間並未持有系爭印章
    ，證人梁文晶離職時亦未將系爭印章交予上訴人，是上訴人
    稱 ，前開96年4月10函文係為向經濟部強調伊為合法之清算
    人，始稱伊持有公司印鑑章一節，衡情應為可採。
三、綜上所述，被上訴人不能證明上訴人確實占有系爭印章，則
    其本於民法第767條規定， 請求上訴人交付系爭印章為無理
    由，不應准許。原審判命上訴人給付，自有未洽。上訴意旨
    指摘原判決不當，求予廢棄改判，為有理由。自應由本院予
    以廢棄，改判如主文第2項所示。
四、據上論結，本件上訴為有理由。依民事訴訟法第450條、第7
    8條，判決如主文。
中    華    民    國    97    年     4    月     15   日
                    民事第十一庭
                        審判長法  官  鄭雅萍
                              法  官  徐福晉
                              法  官  詹文馨
正本係照原本作成。
如不服本判決，應於收受送達後20日內向本院提出上訴書狀，其
未表明上訴理由者，應於提出上訴後20日內向本院補提理由書狀
（均須按他造當事人之人數附繕本）上訴時應提出委任律師或具
有律師資格之人之委任狀；委任有律師資格者，另應附具律師資
格證書及釋明委任人與受任人有民事訴訟法第466條之1第1項但
書或第2項（詳附註）所定關係之釋明文書影本。
中    華    民    國    97    年    4     月    15    日
                              書記官  周淑靜
附註：
民事訴訟法第466條之1（第1項、第2項）：
對於第二審判決上訴，上訴人應委任律師為訴訟代理人。但上訴
人或其他法定代理人具有律師資格者，不在此限。
上訴人之配偶、三親等內之血親、二親等內之姻親，或上訴人為
法人、中央或地方機關時，其所屬專任人員具有律師資格並經法
院認為適當者，亦得為第三審訴訟代理人。


司法院資訊處製作；財團法人民間司法改革基金會備份。
